最高法院刑事判決　　　　　　九十四年度台上字第三四七八號
　　上　 訴　 人　台灣高等法院高雄分院檢察署檢察官
　　上訴人即被告　己○○
　　　　　　　　　　　　　19.
　　選 任辯護 人　蘇吉雄律師
　　　　　　　　　陳雅娟律師
　　上訴人即被告　卯○○
　　　　　　　　　　　　　號
　　　　　　　　　　　　　樓
　 上　 訴　 人
　（ 被　　告 ）　丙○○
　　　　　　　　　戊○○
　　　　　　　　　　　　　之2.
　　　　　　　　　　　　　巷1.
　　　　　　　　　丁○○
　　　　　　　　　　　　　街1.
　　　　　　　　　癸○○
　　　　　　　　　　　　　路5.
　　　　　　　　　寅○○
　　　　　　　　　　　　　路2.
　　　　　　　　　子○○
　　　　　　　　　　　　　三路.
　　被　 　　 告　庚○○
　　　　　　　　　　　　　6號.
　　　　　　　　　丑○○
　　　　　　　　　　　　　之1.
　　　　　　　　　甲○○
　　　　　　　　　　　　　弄1.
　　　　　　　　　辛○○
　　　　　　　　　　　　　路2.
　　　　　　　　　乙○○
　　　　　　　　　　　　　路3.
　　　　　　　　　壬○○
　　　　　　　　　　　　　路1.
上列上訴人等因被告等違反貪污治罪條例等罪案件，不服台灣高
等法院高雄分院中華民國九十三年四月二十二日第二審更審判決
（九十二年度重上更(三)字第四九號，起訴案號：台灣屏東地方法
院檢察署八十三年度偵字第一七四五、一八四九、一九一五、一
九八０、三一七一、四四四七、四七九七號，八十三年度偵緝字
第二七號），提起上訴，本院判決如下：
    主    文
原判決撤銷，發回台灣高等法院高雄分院。
    理    由
本件原判決撤銷第一審關於上訴人即被告己○○、卯○○、上訴
人丙○○、戊○○、丁○○、癸○○、寅○○、子○○及被告庚
○○、丑○○、甲○○、辛○○、乙○○、壬○○部分科刑之判
決，就貪污罪比較新舊法後，改判對己○○部分依數罪併罰之例
，分別論處己○○依據法令從事公務之人員，對於職務上之行為
，收受賄賂及共同連續為他人處理事務，意圖為自己不法之利益
，而為違背其任務之行為，致生損害於本人之財產二罪刑；均論
處卯○○、丙○○、戊○○、癸○○、寅○○、子○○共同連續
為他人處理事務，意圖為第三人不法之利益，而為違背其任務之
行為，致生損害於本人之財產罪刑；論處丁○○共同為他人處理
事務，意圖為第三人不法之利益，而為違背其任務之行為，致生
損害於本人之財產罪刑；另就卯○○、庚○○、丑○○、甲○○
、辛○○、乙○○、壬○○被訴與己○○共同收受賄賂罪及圖利
罪部分，改判皆為無罪諭知。固均非無見。
惟查：(一)、原判決事實認定己○○於屏東市都市計畫案「編號二
十公園預定地（下稱公二十）」私有地地主李世登等人同意按公
告現值各出讓渠等持分二分之一土地，增值稅則由地主與買方各
負擔二分之一後，認有利可圖，乃邀集其親友陳義雄（嗣已死亡
經原審判決公訴不受理）、庚○○、卯○○、丑○○、張金水、
甲○○、壬○○、辛○○、鄭素娥及乙○○等人籌集資金，分為
十股，每股先行出資新台幣（下同）六百萬元，共六千萬元，初
期由卯○○負責資金收支，民國七十七年十二月間，先以二千四
百萬元之低價購買位於公二十內，屬屏東市攤販協會所有之屏東
市○○段一九三五、一九三五之一號土地（登記在卯○○所提供
人頭黃惜蘭名下），七十八年一月間則給付李世登等二十九名地
主公告現值百分之二十前金，合計一千五百三十萬元，再付稅金
七十萬元，餘二千萬元則交付己○○作為變更該公二十土地之酬
勞。己○○因之於七十八年一月間，在屏東縣某處，收受鄭素娥
等合夥集團所交付之二千萬元賄賂，作為其職務上擔任屏東縣都
市計畫委員會（下稱屏東縣都委會）委員，負責審議該變更都市
計畫案而促成通過變更為住宅區之對價等情。理由內則以已判決
確定之第一審共同被告鄭素娥於法務部調查局屏東縣調查站（下
稱屏東縣調查站）調查及檢察官偵查中供稱有關購地事宜之帳務
管理，在前金時期由卯○○管帳，中、後金時期由蔡慶昌代書管
帳，後來由郭李素貞管帳，繳交土地增值稅之後由甲○○負責管
帳，付款之情形前金部分伊支出六百萬元，第一次繳三百萬元予
卯○○，第二次係簽發面額二百萬元、七十八年十一月二十八日
期之屏東市第一信用合作社支票予己○○之子郭佳誠，另開立屏
東市第二信用合作社面額五十萬元、七十九年三月二十四日期之
支票交予己○○之司機李春讓，其餘五十萬元則以現金交予郭佳
誠，中金、後金分別支出二百三十萬元及三百七十一萬元，均係
匯入華南商業銀行潮州分行蔡慶昌代書帳戶內，此均係土地款，
己○○等人如何運用伊不知道，事後才知其中有車馬費及活動費
，但多少伊不清楚等語，且有在鄭素娥住處查扣之屏東市第二信
用合作社、第一信用合作社支票存根及郭佳誠於東港信用合作社
之帳戶資料足憑，乃認鄭素娥之供述關於資金情形，及初期由卯
○○負責管帳等情與事實相符，卯○○所書寫六千萬元之資金流
向，非憑空捏造，而為不利於己○○之認定（見原判決第十一、
十二頁）。然鄭素娥等合夥集團初期集資六千萬元，倘係在支付
屏東市攤販協會購地款二千四百萬元，並支付李世登等二十九名
地主購地前金一千五百三十萬元及稅金七十萬元後，再將餘款二
千萬元交予己○○。而鄭素娥所交付予合夥集團之資金款項，其
中渠簽發之上開面額二百萬元及五十萬元之支票，其票載日期既
分別係在七十八年十一月二十八日及七十九年三月二十四日，足
見該合夥集團初期之集資六千萬元，最早應係至七十九年三月二
十四日始完全籌足。則衡情該合夥集團如何能於原判決事實所載
七十八年一月間即有二千萬元賄款可交予己○○行賄？實不無疑
問。是原判決上開事實認定與所引鄭素娥之供詞不相符合，而有
證據上理由矛盾之違法。(二)、刑法及貪污治罪條例所規定職務上
收受賄賂罪，係指公務員於其職務上之行為，被他人之賄賂或不
當利益予以買通，而雙方相互之間有對價關係之情形而言，若他
人所交付之財物並非基於行賄意思，則該財物即非賄賂，應無收
受賄賂之可言。依原判決上開認定之事實，己○○於七十八年一
月間，在屏東縣某處收受二千萬元賄款，係鄭素娥等合夥集團所
交付，作為郭某職務上在屏東縣都委會促成該公二十變更案通過
變更為住宅區之代價。然觀諸鄭素娥於屏東縣調查站調查時供稱
在卯○○住處查獲之合夥契約書上記載支出明細「存議長費用二
千元」，伊並不清楚，但蔡慶昌曾告訴伊等，公園預定地要變更
為住宅用地，己○○正在運用力量從中幫忙，需給郭某一些酬勞
，是否該二千萬元即是支付給己○○之代價，要問蔡慶昌才清楚
。又稱伊與伊先生陸續將二千八百萬元交予蔡慶昌後，遲遲沒有
結果，伊曾多次向蔡某詢問辦理買賣情形，甲○○亦有同樣狀況
，蔡某不得已，才向伊、甲○○、張金水等人說明有關資金支出
詳情，該份合夥契約書原未記載前開支用情形，係蔡某在眾人追
問下，才向大家說明並書寫。伊與伊先生對蔡某將二千萬元交予
己○○，雖然反對，但錢已交予蔡慶昌處理，蔡某表示錢已送出
，伊等無從表示意見等語（見一七四五號偵卷第一五八頁背面、
第三七二、三七三頁），似徵鄭素娥、甲○○、張金水等人原無
以二千萬元交付己○○，向其行賄之意，如果無訛，能否認該二
千萬元係鄭素娥等合夥集團基於行賄意思所交付？即不無疑問。
原判決事實認定己○○係向鄭素娥等合夥集團收受二千萬元賄款
，理由內則依憑鄭素娥上開供詞，資為己○○收受賄賂犯行論據
之一，亦不無證據上理由矛盾之違誤。(三)、檢察官起訴書犯罪事
實欄，係認該公二十私有土地地主許陳鳳祝等人為期能將上開公
二十土地變更為住宅區，乃推派代表李世登、劉順敬前往屏東縣
議會陳情，請求議長己○○協助將渠等所有土地變更為住宅區，
詎己○○竟基於要求賄賂之犯意，要求地主須以公告地價（按應
係公告現值）出讓渠等原有持分二分之一予郭某等人，且土地增
值稅由地主與郭某等人各負擔二分之一，作為己○○在屏東縣都
委會職務上予以變更為住宅區，及日後向台灣省都市計畫委員會
（下稱台灣省都委會）等機關運作之代價，事經李世登等人同意
……己○○及施孟雄乃尋找渠等親朋好友陳義雄、庚○○、卯○
○、丑○○、張金水、甲○○、壬○○、辛○○、鄭素娥及乙○
○等人出資，共同謀議組成投資集團購買前開土地，並由己○○
及施孟雄於屏東縣都委會主管之事務上予以配合，共同圖利自己
、出資者及地主等人……八十年六月二十四日經內政部都市計畫
委員會第三四三次決議通過原則同意台灣省都委會有關公園用地
變更為住宅區部分，該項決議後公二十已確定變更為住宅區，己
○○乃指示蔡慶昌要求李世登等地主配合將土地持分二分之一移
轉予該投資集團。迨同年八月間，李世登等地主陸續將其土地持
分二分之一移轉予甲○○、張金水、乙○○等人名下等情。其證
據並所犯法條欄內且依憑證人即地主劉順敬、李世登、歐文正、
劉順福等人之供證及屏東市○○段第一九一四號等二十五筆土地
之買賣資料等，說明己○○係以低價要求地主讓售持分二分之一
，作為渠變更公園預定地為住宅區之代價，所為係犯（修正前）
貪污治罪條例第五條第一項第三款對於職務上行為收受賄賂（或
其他不正利益）罪及第六條第一項第四款對於主管事務直接圖利
罪，並認所犯二罪間有牽連犯關係。而陳義雄、卯○○、庚○○
、丑○○、甲○○、辛○○、乙○○與壬○○雖無公務員身分，
因與有公務員身分之己○○共犯該牽連犯之二罪名，依該條例第
三條規定，亦應依同罪論處。是依上開公訴事實，已明確認定己
○○係向該公二十私有土地地主李世登等人要求將渠等土地持分
二分之一按公告現值之低價讓售予己○○與卯○○、庚○○、丑
○○、甲○○、辛○○、乙○○、壬○○及已死亡之陳義雄所籌
組之投資集團，作為己○○在屏東縣都委會及日後向台灣省都委
會等機關運作，將該公二十土地變更為住宅區之代價，而向之索
賄，並經李世登等人允諾，雙方達成期約，嗣該公二十土地果經
內政部決議通過變更為住宅區，李世登等人乃依約將渠等土地持
分二分之一按公告現值之低價移轉予該投資集團甲○○等人名下
，而交付該賄賂或不正利益。此由檢察官於該起訴書末尾就事實
欄所載已登記移轉之土地，除屏東市○○段第一九三五號及第一
九三五之一號土地，因係由該投資集團向屏東市攤販協會所購買
外，其餘各筆土地，則以其均係李世登等地主為圖將所有公園用
地變更為住宅區所交付予己○○等投資集團之賄賂，另該集團交
付己○○之「活動費」二千萬元，亦認屬不法賄賂，乃一併請求
法院依同上條例第九條規定予以追繳沒收，亦足證之（見一審第
一卷第五頁背面、第七頁背面、第十六頁背面、第十七頁背面）
。乃原判決於理由內則以檢察官就上開公訴事實，係認己○○、
卯○○、庚○○、丑○○、甲○○、辛○○、乙○○與壬○○涉
犯戡亂時期貪污治罪條例第六條第一項第四款對於主管事務直接
圖利罪，且說明該公二十土地變更為住宅區，並非不法，己○○
等人所組投資集團購買該公二十土地所獲利益，非不法利益，因
認渠等此部分所為不成立公務員圖利罪，而就卯○○、庚○○、
丑○○、甲○○、辛○○、乙○○與壬○○被訴共同收受賄賂部
分，則以渠等係提出二千萬元予己○○，向之行賄，並非與己○
○共同對於職務上行為收受賄賂等由，乃於己○○部分就渠被訴
涉犯圖利罪嫌，說明不另為無罪諭知，另對卯○○被訴收受賄賂
及圖利部分及庚○○、丑○○、甲○○、辛○○、乙○○、壬○
○部分則均為無罪之判決（見原判決第二十六頁、第三十六、三
十七頁）。而對於己○○、卯○○、庚○○、丑○○、甲○○、
辛○○、乙○○與壬○○就上開公訴事實應否成立共同收受賄賂
或其他不正利益罪，則未置一詞，加以論斷，應有已受請求之事
項未予判決之違法。(四)、刑法第三百四十二條之背信罪，以有為
自己或第三人取得不法利益或損害本人利益之意圖為必要，若無
此意圖，即屬缺乏意思要件，縱有違背任務之行為，並致生損害
於本人之財產或其他利益，亦難律以本條之罪。是行為人有否此
犯罪之主觀要素，自應於科刑判決之事實欄內為明確之認定、記
載，並於理由內說明其認定之憑據，始足為論罪科刑之依據。原
判決事實欄僅認定己○○與卯○○及已死亡之陳義雄共同利用己
○○為屏東縣東港信用合作社理事主席身分，為取得不法之利益
，損害該信用合作社之財產，己○○、卯○○、丙○○、戊○○
、癸○○、寅○○、子○○共同基於概括犯意，由卯○○、陳義
雄先後持原判決附表所示土地向該合作社貸得表列款項等情。並
未認定己○○有為「自己」不法利益之意圖，亦未認定卯○○、
丙○○、戊○○、丁○○、癸○○、寅○○與子○○主觀上有為
「第三人」不法利益意圖，乃於論罪科刑理由欄內認己○○、卯
○○、丙○○、戊○○、丁○○、癸○○、寅○○、子○○係意
圖為己○○之不法利益，而為違背任務之行為，致生損害於東港
信用合作社之財產，所為均係犯刑法第三百四十二條第一項之背
信罪，並於主文分別為該諭知，是其事實認定與理由論敘、主文
諭知不相一致，自非適法。且原判決事實既認己○○與卯○○、
丙○○、戊○○、癸○○、寅○○、子○○、丁○○係基於共同
犯意聯絡, 共犯本件背信罪，理由內亦為該說明，且謂渠等均係
為己○○自己不法利益意圖，為違背任務之行為，則基於共同正
犯在其合同犯意聯絡範圍內，就其他共犯之行為應同負其責之法
理，除己○○外，其餘共犯亦應認係基於為「自己」不法利益意
圖，而違背其任務始為適法。原判決主文對該部分載為「意圖為
第三人不法之利益」，亦有未合。以上，或係檢察官、己○○、
卯○○、丙○○、戊○○、癸○○、寅○○、子○○、丁○○上
訴意旨所指摘，或為本院得依職權調查之事項，應認原判決仍有
撤銷發回更審之原因。原判決關於己○○、丙○○不另諭知無罪
部分，及庚○○、丑○○、甲○○、辛○○、乙○○、壬○○被
訴尚牽連犯有圖利罪部分，基於審判不可分之原則，均應併予發
回。己○○、卯○○、戊○○、丁○○、癸○○、寅○○、子○
○、丙○○背信部分雖屬刑事訴訟法第三百七十六條第五款之案
件，但於修正刑事訴訟法施行前，原得上訴於第三審法院，且已
繫屬於法院，依刑事訴訟法施行法第五條第一項規定，仍應依修
正前之法定程序終結之，併此敘明。
據上論結，應依刑事訴訟法第三百九十七條、第四百零一條，判
決如主文。
中　　華　　民　　國　九十四　年　　六　　月　 三十　 日
                      最高法院刑事第九庭
                          審判長法官  張　淳　淙
                                法官  張　春　福
                                法官  呂　丹　玉
                                法官  洪　昌　宏
                                法官  李　伯　道
      本件正本證明與原本無異
                                      書  記  官
中　　華　　民　　國　九十四　年　　七　　月　　七　　日
                                                      V
